ACORDAO-COMPLETO-2334449

ACÓRDÃO 1663/2019 ATA 4/2019 - PRIMEIRA CÂMARA

Vistos, relatados e discutidos estes autos de recurso de reconsideração interposto contra o Acórdão 11223/2017-TCU-Primeira Câmara, retificado, por inexatidão material, pelo Acórdão 435/2018-TCU-Primeira Câmara, 
ACORDAM os Ministros do Tribunal de Contas da União, reunidos em sessão da 1ª Câmara, ante as razões expostas pelo redator, em:
9.1. nos termos dos arts. 32, inciso I, e 33, da Lei 8.443/1992, conhecer do presente recurso de reconsideração para, no mérito, negar-lhe provimento;
9.2. dar ciência desta deliberação ao recorrente, à Prefeitura Municipal de Mercês/MG e à Fundação Nacional de Saúde.

Recurso de reconsideração interposto contra decisão proferida em tomada de contas especial instaurada em decorrência de indícios de irregularidades na execução de termo de compromisso cujo objeto era a implantação de sistema de esgotamento sanitário.

Primeira Câmara

Trata-se de recurso de reconsideração interposto pela Empresa Inspector Engenharia Ltda. contra o Acórdão 11.223/2017-1ª Câmara, que decidiu tomada de contas especial instaurada pela Fundação Nacional de Saúde (Funasa) em decorrência de indícios de irregularidades na execução do Termo de Compromisso TC/PAC 230/2012.
O objeto do ajuste, celebrado entre a Funasa e o Município de Mercês/MG, foi a execução de sistema de esgotamento sanitário na municipalidade. Foram repassados R$ 1.627.704,12 ao município, integralmente pagos à empresa contratada que, entretanto, executou serviços equivalentes a R$ 620.325,42, e se locupletou de cerca de um milhão de reais.
A empresa foi citada pela diferença entre o valor recebido e aquele aplicado na obra; e o ex-prefeito foi citado pela totalidade dos recursos federais repassados, tendo em vista que não foram atingidos os objetivos pactuados nem mesmo pela parcela executada, que permaneceu paralisada, inacabada e sem utilização.
O Acórdão impugnado condenou os responsáveis em débito, nos valores pelos quais foram citados, e aplicou-lhes a multa prevista no art. 57 da Lei 8.443/1992, nos montantes de R$ 1.000.000,00, ao ex-gestor, e de R$ 700.000,00, à empresa.
A Serur, após avaliar o recurso, propôs negar-lhe provimento, uma vez que não foram acostados, aos autos, elementos passíveis de alterar a decisão recorrida. O MP/TCU manifesta-se de acordo com a unidade técnica, sugerindo, entretanto, a redução do valor da multa aplicada à empresa recorrente.
O nobre Relator anuiu à proposta do MP/TCU e propugnou pela redução da multa aplicada à Empresa Inspector Engenharia Ltda., de R$ 700.000,00 para R$ 220.000,00, sob os argumentos de que "não há, nos autos, elementos indicativos de especial reprovabilidade na conduta da recorrente ou de desvio ou desfalque de valores" e de que "a inexistência de intuito lesivo, embora não interfira na caracterização do dano, pode ser considerada como um fator a influir na dosimetria da multa".
Acrescentou que "para fins de aplicação da sanção prevista no art. 57 da Lei 8.443/1992, possa ser empregada a proporcionalidade de, aproximadamente, 10%-15% do valor atualizado do débito, que é aquela comumente adotada nas deliberações desta Corte em casos análogos".
Com as devidas vênias, discordo do E. Relator.
A pretendida redução da multa seria extremamente leniente com a empresa que ilegalmente absorveu recursos públicos federais. Além disso, há elementos que caracterizam especial reprovabilidade da conduta da recorrente e seu intuito de lesionar o Erário.
A Empresa Inspector Engenharia Ltda. recebeu recursos públicos e se beneficiou da significativa parcela da ordem de um milhão de reais, em valores históricos, sem justificativa para tanto, e sem qualquer contrapartida para a sociedade. Evidentemente, ela tem ciência de que jamais poderia permanecer com esses recursos públicos; no entanto, quedou-se inerte até a atuação do TCU, que a condenou a recompor o Erário, o que ocorreu anos depois do ilícito. Nesse ínterim, teve a oportunidade de utilizar esses recursos públicos federais como capital de giro, ou fazer aplicações financeiras, ou empregá-los em outros negócios, e, eventualmente, obteve um resultado econômico desses valores apropriados ilegalmente até superior ao da multa de R$ 220.000,00 proposta pelo E. Relator.
O ex-prefeito, por sua vez, não compareceu aos autos para justificar seus atos, sendo considerado revel.
Todas as vezes em que ocorre o repasse de recursos federais para ente da federação para a realização de obras públicas, e elas injustificadamente não são executadas, considero que há dolo pujante e latente na conduta dos responsáveis. Lamento que, nos precedentes aludidos pelo E. Relator, o TCU venha aplicando multas em percentuais tão abaixo do valor do dano causado ao Erário, tendo em vista a gravidade das condutas que levam ao desvio de recursos públicos.
Conforme destacou o nobre Procurador Júlio Marcelo, a Lei Orgânica do TCU anterior à constituição de 1988 previa multas de valor muito baixo. 
A Carta Magna de 1988 estabeleceu multas proporcionais ao dano causado ao Erário, e a Lei 8.443/1992 replicou o comando constitucional, deixando consignado, no art. 57, possibilidade de o TCU aplicar multa de até cem por cento do valor atualizado do dano causado ao Erário, ao responsável julgado em débito.
Portanto, partiu-se de uma vontade do constituinte de que haja efetiva punição para esse tipo de conduta, que foi consolidada pela Lei 8.443/1992 e pelo Regimento Interno do TCU.
Porém, houve e ainda há, resistência cultural na mudança desse paradigma, que dificulta que o comando legal seja colocado em prática. O TCU ainda aplica multas pouco gravosas para situações nas quais, a fim de que seja cumprido o objetivo constitucional, as multas deveriam, sim, aproximar-se do valor do dano ao Erário.
Estou ciente de que sou pioneiro na aplicação de multas mais consentâneas com o valor do dano e coerentes com o comando constitucional.
Nesse caso, não se trata de ressarcir o Erário, por intermédio da multa; mas, sim, de aplicar a penalidade prevista na Constituição, e regulamentada pela Lei Orgânica do TCU, no percentual de zero a cem por cento do valor do débito, a responsável cuja conduta dolosa lesionou gravemente os cofres públicos.
Conforme voto do E. Relator, os argumentos oferecidos pela recorrente não se mostram aptos a desconstituir a deliberação vergastada, remanescendo a irregularidade atinente ao recebimento de recursos federais em montante superior aos serviços realizados e atestados pelo órgão concedente. Além disso, a pequena parcela executada não gerou qualquer benefício para a comunidade local.
Uma multa de 10 a 15% do valor do débito não cumpriria o objetivo constitucional.
A título de reflexão, para empresa que se apropria de 1 milhão de reais em recursos públicos e percebe que é remota a possibilidade de a ilegalidade por ela cometida ser conhecida pelo TCU e, nessa hipótese, receberá multa de apenas 10 a 15% dos recursos dos quais se apropriou, o desvio de recursos públicos passa a "valer a pena". Essa é a mensagem transmitida pela aplicação de multa de 10 a 15% do valor do dano, nesse caso hipotético. 
A multa imputada à Empresa Inspector Engenharia Ltda., de R$ 700.000,00, é proporcional à gravidade da conduta da recorrente e coerente com o objetivo constitucional, pois alcança o efeito pedagógico de dissuasão de condutas semelhantes.
Ressalto que a multa prevista no art. 57 da Lei 8.443/1992 é um dos únicos instrumentos de que o TCU dispõe, em processos como o que ora se avalia, para apenar condutas ilícitas. 
Pelo exposto, com vênias ao relator, acompanho a Serur e mantenho a deliberação recorrida, tendo em vista que a multa imputada à recorrente está dentro das balizas constitucionais e legais, e coerente com o quadro fático e com o objetivo da Lei.
Voto por que o Tribunal de Contas da União aprove o acórdão que ora submeto à apreciação deste Colegiado.
TCU, Sala das Sessões Ministro Luciano Brandão Alves de Souza, em 19 de fevereiro de 2019.
WALTON ALENCAR RODRIGUES
Revisor

Prefeitura Municipal de Mercês/MG

3. Interessados/Recorrentes:
3.1. Interessado: Fundação Nacional de Saúde (26.989.350/0001-16)
3.2. Recorrente: Inspector Engenharia Ltda. (30.892.624/0001-21)

WALTON ALENCAR RODRIGUES

13.1. Ministros presentes: Walton Alencar Rodrigues (Presidente e Redator), Benjamin Zymler (Relator) e Vital do Rêgo.
13.2. Ministro com voto vencido: Benjamin Zymler (Relator).
13.3. Ministro-Substituto convocado: Augusto Sherman Cavalcanti.
13.4. Ministro-Substituto presente: Weder de Oliveira.

ACORDAO-COMPLETO-2434253

Acórdão de Relação 12162/2020 - Primeira Câmara

Acórdão de Relação

BENJAMIN ZYMLER

Ministro Walton Alencar Rodrigues

Adoto, como relatório, com alguns ajustes de forma, a instrução elaborada no âmbito da Secretaria de Recursos (Serur) inserta à peça 72, verbis:
"INTRODUÇÃO
1. Versa a espécie sobre recurso de reconsideração interposto por Inspector Engenharia Ltda. (peça 54) em face do Acórdão 11223/2017-TCU-Primeira Câmara (peça 29) , alterado em razão de erro material por meio do Acórdão 435/2018-TCU-Primeira Câmara (peça 34) , que possui o seguinte teor:
'ACORDAM os Ministros do Tribunal de Contas da União, reunidos em sessão da Primeira Câmara, com fundamento nos arts. 1º, inciso I, 12, § 3º, 16, inciso III, alínea 'c', §§ 2º e 3º, 19, caput, 23, inciso III, 28, inciso II, e 57 da Lei 8.443/1992, e ante as razões expostas pelo Relator, em (*) :
9.1. considerar revel, para todos os efeitos, Roberto Antunes de Paiva;
9.2. rejeitar as alegações de defesa apresentadas pela empresa Inspector Engenharia Ltda.;
9.3. julgar irregulares as contas de Roberto Antunes de Paiva e da empresa Inspector Engenharia Ltda.;
9.3.1. condenar, em solidariedade, Roberto Antunes de Paiva e a empresa Inspector Engenharia Ltda. ao pagamento das importâncias a seguir especificadas, fixando-lhes o prazo de 15 (quinze) dias para que comprovem perante este Tribunal, em respeito ao art. 214, inciso III, alínea "a", do Regimento Interno do TCU, o recolhimento da dívida ao Tesouro Nacional atualizada monetariamente e acrescida de juros de mora calculados a partir das datas indicadas até a data do efetivo recolhimento e com o abatimento de valores acaso já satisfeitos, nos termos da legislação vigente:
	VALOR EM REAIS
	DATA DA OCORRÊNCIA

	818.174,58
	10/8/2012

	45.000,00
	13/8/2012

	16.500,00
	21/9/2012

	141.231,04
	31/10/2012

9.3.2. condenar Roberto Antunes de Paiva ao pagamento das importâncias a seguir especificadas, fixando-lhe o prazo de 15 (quinze) dias para que comprove perante este Tribunal, em respeito ao art. 214, inciso III, alínea 'a', do Regimento Interno do TCU, o recolhimento da dívida ao Tesouro Nacional atualizada monetariamente e acrescida de juros de mora calculados a partir das datas indicadas até a data do efetivo recolhimento e com o abatimento de valores acaso já satisfeitos, nos termos da legislação vigente:
	VALOR ORIGINAL EM REAIS
	DATA DA OCORRÊNCIA
	NATUREZA

	1.627.704,12
	24/4/2012
	DÉBITO

	 (818.174,58) 
	10/8/2012
	 (CRÉDITO) 

	 (45.000,00) 
	13/8/2012
	 (CRÉDITO) 

	 (16.500,00) 
	21/9/2012
	 (CRÉDITO) 

	 (141.231,04) 
	31/10/2012
	 (CRÉDITO) 

	 (8.146,31) 
	9/7/2015
	 (CRÉDITO) 

9.4. aplicar a Roberto Antunes de Paiva e à empresa Inspector Engenharia Ltda. multas individuais nos valores, respectivos, de R$ 1.000.000,00 (um milhão de reais) e R$ 700.000,00 (setecentos mil reais) , fixando-lhes o prazo de quinze dias, a partir da notificação, para que comprovem, perante o Tribunal (art. 214, inciso III, alínea 'a', do Regimento Interno) , o recolhimento da multa ao  Tesouro Nacional, atualizada monetariamente da data do presente acórdão até a do efetivo recolhimento, se for paga após o vencimento, na forma da legislação em vigor;
9.5. autorizar, desde logo, a cobrança judicial das dívidas, caso não atendidas as notificações; 
9.6. remeter cópia do presente acórdão à Procuradoria da República no Estado de Minas Gerais, para ajuizamento das ações civis e penais cabíveis, e à Fundação Nacional de Saúde.
 (*Acórdão transcrito com a correção de erro material realizada por meio do Acórdão 435/2018-TCU-Primeira Câmara) 
HISTÓRICO
2.	Originalmente, estes autos tratavam de tomada de contas especial instaurada pela Fundação Nacional de Saúde - Funasa, em face do Sr. Roberto Antunes de Paiva, ex-Prefeito do município de Mercês - MG (gestão 2009/2012) à época dos fatos, em razão de irregularidades na execução físico-financeira do Termo de Compromisso TC/PAC 230/2012 (Siafi/Siconv. 671.768) , com vigência de 29/3/2012 a 29/9/2014 (peça 3, p. 56) , haja vista a não execução de 88,57% das obras previstas, conforme Relatório do Tomador de Contas (peça 4, p. 34-40) .
3.	Esse termo de compromisso (peça 1, p. 47-57) foi celebrado entre a Funasa e o município de Mercês - MG com objetivo de executar sistema de esgotamento sanitário na municipalidade, com valor inicialmente previsto de R$ 5.425.680,39, sendo que R$ 1.627.704,12 foram efetivamente transferidos ao Município, conforme Ordem Bancária 2012OB802601 (peça 4, p. 34) , de 20/4/2012, creditada em 24/4/2012 (peça 9, p .3) , e o restante (R$ 3.797.976,27) 'correrá à conta de dotação orçamentária a ser consignada, oportunamente, mediante termo aditivo' (peça 1, p. 59) .
4.	A empresa Inspector Engenharia Ltda. foi citada por meio do Ofício 111/2017-TCU/SECEX-MG, de 7/2/2017 (peça 15) , para apresentar alegações de defesa ou recolher o valor devido, em razão da seguinte irregularidade:
'2. O débito é decorrente do beneficiamento de pagamentos por serviços não realizados, visto que, embora tenha recebido o valor total repassado, de R$ 1.627.704,12, os serviços que efetivamente prestou totalizaram R$ 620.325,42, conforme atestado pela fiscalização in loco da Funasa (Parecer Técnico de 5/2/2014 - peça 2, p. 89-99) .'
5. Já o ex-prefeito, Sr. Roberto Antunes de Paiva, foi citado por meio do Ofício 110/2017-TCU/SECEX-MG, de 7/2/2017 (peça 16) , para apresentar alegações de defesa ou recolher o valor devido, em razão das seguintes irregularidades:
'2. O débito é decorrente:
Dívida 1: não ter comprovado a boa e regular aplicação dos recursos do Termo de Compromisso TC/PAC 230/2012 (Siafi/Siconv. 671.768) , em razão de inexistir nexo de causalidade entre os saques efetivados contra a conta corrente específica do acordo e as despesas declaradas na prestação de contas, pois, embora tenha sido gasto R$ 1.641.231,04 até a data de 31/10/2012, fiscalização in loco promovida pela Funasa, 15 meses após o último pagamento, constatou a inexecução parcial do objeto, atestando que os serviços efetivamente executados alcançavam o valor de R$ 620.325,42 (Parecer Técnico de 5/2/2014 - peça 2, p. 89-99) , fato que demonstra a ausência de compatibilidade entre a execução financeira registrada nos extratos bancários e a real execução física do objeto e, ainda, a realização de pagamentos por serviços não executados e desvio de recursos. Dispositivos infringidos (Sr. Roberto Antunes de Paiva) : art. 37, caput, c/c o art. 70, parágrafo único, da Constituição da República Federativa do Brasil, art. 145 do Decreto 93.872/1986.
Dívida 2: não ter comprovado a boa e regular aplicação dos recursos do Termo de Compromisso TC/PAC 230/2012 (Siafi/Siconv. 671.768) , em razão de não se ter atingido os objetivos pactuados, em relação à parcela do objeto executado, visto que estava paralisada, inacabada e sem utilização, conforme atestado pela fiscalização da Funasa (Parecer Técnico de 5/2/2014 - peça 2, p. 89- 99) . Dispositivos infringidos: art. 37, caput c/c o art. 70, parágrafo único, da Constituição da República Federativa do Brasil, art. 145 do Decreto 93.872/1986.'
6.	O Sr. Roberto Antunes de Paiva, mesmo sendo devidamente citado, permaneceu silente, motivo por que restou caracterizada sua revelia, nos termos do art. 12, § 3º, da Lei 8.443/1992.
7.	Já a empresa Inspector Engenharia Ltda. apresentou suas alegações de defesa por meio dos documentos constantes das peças 18-21.
8.	Ao analisar as alegações de defesa da empresa Inspector Engenharia Ltda. assim se manifestou o relator a quo, conforme voto (peça 30) condutor do Acórdão (peça 29) atacado: 
'A unidade instrutiva, acompanhada pelo representante do Parquet especializado, rejeitou as alegações apresentadas e propôs que as contas dos responsáveis sejam julgadas irregulares, condenando o ex-prefeito e a empresa ao pagamento dos débitos apurados e de multa. Acolho as conclusões precedentes, incorporando-as às minhas razões de decidir, sem prejuízo das seguintes considerações.
A empresa contratada argumenta que a obra não foi concluída, unicamente, em razão de ação do prefeito sucessor e tenta desqualificar as conclusões do parecer técnico da Funasa. 
Não lhe assiste razão. No âmbito da Administração Pública, em regra, não se admite pagamento antecipado, de modo que, ao receber a totalidade dos recursos federais transferidos, a empresa já deveria ter executado a parcela de serviços correspondente.
Ao assim não proceder, nem devolver os recursos recebidos a maior, a sociedade empresária deve ser responsabilizada, nos termos do artigo 16, §2º, alínea 'b', da Lei 8.443/1992, e em observância ao princípio da vedação ao enriquecimento sem causa (artigo 884, do Código Civil) .
Ademais, como bem demonstrou a unidade instrutiva, não há razão para se desconsiderar as conclusões técnicas da Funasa, as quais incorporaram ajustes necessários em relação aos itens que não puderam ser medidos (itens 31 e 32 da instrução) . Além disso, parecer de perito do Ministério Público Federal também apontou a incompatibilidade entre as obras executadas e os recursos pagos. 
Dessa forma, rejeito as alegações de defesa apresentadas pela empresa Inspector Engenharia Ltda.
Quanto ao ex-prefeito, revel, cabia-lhe comprovar a boa e regular aplicação dos recursos recebidos, com base nos artigos 70, parágrafo único, da Constituição Federal, e 93, do Decreto-lei 200/1967.
Ao realizar pagamentos à empresa por serviços não executados, colaborando de forma determinante para que apenas pequena parcela da obra fosse efetivamente realizada, a qual não gerou qualquer benefício para a municipalidade, deve responder pelo valor total transferido no âmbito do Termo de Compromisso TC/PAC 230/2012.
Deixo de acolher a proposta do MPTCU de aplicar multa ao ex-prefeito pelo pagamento antecipado dos valores, com base no artigo 58, inciso II, da Lei 8.443/1992, em razão dessa irregularidade não ter sido, expressamente, indicada no ofício citatório. 
Dessa forma, no presente caso, aplico a esse responsável, bem como à empresa, a multa prevista no artigo 57, da referida lei, que decorre dos débitos apurados. 
Como não há elementos, nos autos, que demonstrem a boa-fé dos envolvidos ou a ocorrência de excludentes de culpabilidade, julgo, desde logo, suas contas irregulares, nos termos do artigo 202, §6º, do RITCU.'
9.	O Tribunal, ao acolher os fundamentos do relator a quo, proferiu o Acórdão 11223/2017-TCU-Primeira Câmara (peça 30) , alterado em razão de erro material por meio do Acórdão 435/2018-TCU-Primeira Câmara (peça 34) , que julgou irregulares as contas dos responsáveis, condenou-os em débito solidário e aplicou-lhes multa.
10.	 Inconformada com o decisum proferido pelo Tribunal, a empresa Inspector Engenharia Ltda. interpôs recurso de reconsideração (peça 54) , que passa a ser analisado nos aspectos de admissibilidade e de mérito.
ADMISSIBILIDADE
11.	 Reitera-se o exame preliminar de admissibilidade (peças 59-60) , ratificado pelo relator (peça 62) , que concluiu pelo conhecimento do recurso, suspendendo-se os efeitos dos subitens 9.3, 9.3.1, 9.4 e 9.5 do acórdão recorrido, uma vez preenchidos os requisitos processuais aplicáveis à espécie.
MÉRITO
12. Delimitação
12.1. Constitui objeto deste recurso verificar se houve pagamento por objeto não executado, bem como a regular aplicação dos recursos recebidos por meio do Termo de Compromisso TC/PAC 230/2012, ajustado entre a Fundação Nacional de Saúde - Funasa e o município de Mercês - MG.
13. A recorrente inaugura suas razões recursais a partir de 'súmula do feito', em que faz uma síntese dos fatos constantes dos autos, e transcreve excerto do relatório (peça 31) que subsidiou o voto (peça 30) condutor do acórdão (peça 29) atacado para manifestar seu inconformismo com a condenação em débito e a multa que lhe foram impostas, para, então, adentrar no mérito da petição, que a seguir passa a ser analisado.
14. Os pareceres técnicos, a ausência de medição efetiva e a necessidade de reabertura da instrução, sob o crivo do contraditório, para a comprovação real de cada centavo aplicado na obra.
14.1. A recorrente inaugura esse item com a argumentação de que os pareceres tanto da Funasa quanto do 'MPF' 'foram unilateralmente elaborados e desconsideraram, completamente, o que efetivamente foi aplicado na obra e contabilmente realizado no âmbito da Recorrente'.
14.2. A recorrente menciona que os valores e a execução considerados não levaram em conta 'a contabilidade da Recorrente, o material comprado, o valor efetivamente gasto com o canteiro de obras (à luz do que previsto no contrato) , tudo em cotejo com o valor efetivamente recebido'.
14.3. Continua a recorrente:
'Não se pode adotar, para fins de gravíssima imputação de dano ao Erário, o denominado 'Princípio de Pareto', focado na ideia de produtividade, criado no ambiente de negócios e de autoajuda. Principalmente sem a participação concomitante e colaborativa da Recorrente, que, à época das tais vistorias, sequer foi instada a participar, a contraditar fatos ou impressões, a produzir provas, a sugerir caminhos etc.
14.4. A recorrente consignou que não se locupletou do valor de R$ 1.020.905,62, conforme seguinte excerto:
' (...) e precisa fazer prova concreta de tudo quanto empregou na obra, abrindo sua contabilidade, mostrando seus documentos e refazendo, em conjunto com a Unidade Técnica, o caminho da vistoria in loco! É preciso reabrir a instrução e passar a limpo a contabilidade da Recorrente, com o que se terá a demonstração inequívoca de que não houve um único centavo de superfaturamento ou de enriquecimento sem causa. (...) conforme demonstra o documento anexo, foram gastos, a princípio, R$ 1.202.909,68, o que estaria a sugerir, na eventual impossibilidade de prosseguir-se com a execução da obra (é este o desejo da Recorrente, qual seja, prosseguir com a obra!) , a necessidade de devolução de R$ 438.301,36.'
14.5. A recorrente menciona a necessidade de reabertura da instrução do presente feito, inclusive com pedido de inspeção in loco, nos seguintes termos:
'A reabertura da instrução, desta feita, é medida que se impõe, sob pena, repita-se, de flagrante enriquecimento sem causa da FUNASA e do Município de Mercês-MG, porque: (i) aquela receberá de volta valores que efetivamente foram empregados na obra a título de materiais e encargos - tributos, despesas administrativas, mão-de-obra etc.; (ii) receberá de volta valores que sempre foram de propriedade da Recorrente, diante de cláusulas contratuais expressas (administração central e local, lucro etc.) ; (iii) o Município ficará com ativos de obra inacabada, que foram adquiridos pela Recorrente.'
Análise
14.6. Os atos administrativos praticados pelo Estado que criem, transformem ou extingam direitos, observados os requisitos de constituição e validade (competência, forma, finalidade, motivo e objeto) , usufruem de seus atributos (imperatividade, auto-executoriedade e presunção de legalidade) .
14.7. Para a prática de todo e qualquer ato administrativo, não há necessidade da participação de agentes externos ao TCU para sua validade, motivo por que há presunção iuris tantum da legalidade/veracidade dos relatórios, auditorias, cálculos realizados pelos Órgão.
14.8. Também deve ser consignado que o débito foi parcial, ou seja, foi considerada a realização parcial do objeto.
14.9. Não é comum o TCU fazer análise da contabilidade de empresa que celebra contratos para a execução de objeto com recursos públicos federais. A atuação do Tribunal prescinde dessa análise.
14.10. Não deve passar ao largo que os custos dos objetos não são considerados apenas no que tange à matéria-prima a eles destinados. Ainda que existam valores envolvidos com 'canteiro de obras', por exemplo, como mencionado pela recorrente, caso o objeto contratado não esteja posto à disposição dos destinatários finais, somente para argumentar, o débito será integral, sob pena de haver dispêndios financeiros sem qualquer objeto realizado, em flagrante violação ao princípio da eficiência, expressamente previsto no caput do art. 37 da Constituição Federal.
14.11. Parece equivocar-se a recorrente ao avocar o 'Princípio de Pareto' para atribuir erro à apuração do dano imputado à empresa.
14.11.1. Deve-se ver com cautela uma ciência (Economia) a determinar outra (Direito ou Controle Externo) , sob pena de não haver esta e sim aquela. As ciências, entendidas como sistemas, devem comunicar-se entre si, mas não são aptas a interferir no modus operandi umas das outras, sob pena de se corromper o sistema receptor da mensagem (corrupção sistêmica) . O sistema receptor pode, ao receber mensagem de sistema diverso, traduzir para sua linguagem a mensagem recebida, mas jamais ser determinada por aquele.
14.11.2. O 'Princípio de Pareto', 'Parâmetro Eficiente de Pareto' ou 'Princípio de Pareto 80/20' não se aplica ao caso concreto, uma vez que não se pode afirmar que a atuação do TCU consistiria em que 80% dos efeitos decorrem de 20% das causas, ou qualquer outro tipo de amostragem que não refletisse precisamente a forma ou metodologia de agir da Corte de Contas. No TCU, importa verificar um fato, sua subsunção à norma e as eventuais consequências. Dessa tríade fato-norma-consequência, emerge o exercício constitucional desta Corte de Contas.
14.11.3. Ainda que seja assegurado e respeitado o direito de o recorrente questionar e insurgir-se, por meio dos remédios processuais adequados, contra a metodologia de cálculo do débito, este deve ser apurado de forma objetiva e informada ao recorrente/responsável, como o foi, a fim de que possa exercer sua garantia fundamental do devido processo legal, contraditório e ampla defesa.
14.11.4. A atuação do TCU não ocorre por amostras ou metodologias insuscetíveis de lógica procedimental, motivo por que não se aplica o mencionado Princípio de Pareto ao caso concreto.
14.12. O exercício do plexo de competências do TCU prescinde de análise da contabilidade de empresas que celebrem contratos para executar objetos com recursos públicos federais. Todos os meios de prova admitidos no Direito também o são nesta Corte. Entretanto, devem ser sopesados com as demais provas constantes dos autos.
14.13. No que tange ao pedido de inspeção in loco, a Lei Orgânica do TCU (arts. 1º, inciso II, e 38, inciso I) elenca as pessoas legitimadas a solicitarem auditoria ou inspeção ao Tribunal, rol que não contempla a ora recorrente. Registre-se também o reconhecimento de débito parcial (R$ 438.301,26) , conforme constante expressamente na petição de peça 54, p. 6, transcrito no subitem 14.4 desta instrução.
14.14. Não há prosperar o argumento de enriquecimento sem causa da Funasa ou do Município, como argumentado pela recorrente, uma vez que o débito apurado por meio do Acórdão 11223/2017-TCU-Primeira Câmara (peça 30) , alterado em razão de erro material por meio do Acórdão 435/2018-TCU-Primeira Câmara (peça 34) , decorre do entendimento de que houve pagamento por serviços não realizados.
14.15. Ad argumentandum tantum, caso a recorrente pague débito solidário apurado pelo Tribunal e entenda haver enriquecimento sem causa de outras pessoas, ela se sub-roga nos direitos do credor em face dos demais devedores, o que lhe faculta ajuizar as medidas judiciais cabíveis para reaver o que entende ser de seu direito, tudo com fundamento no Código Civil brasileiro, em cuja relação processual não fará parte a União, e cujo foro não é o do Tribunal de Contas da União.
15. Devolução de valores alusivos a tributos devidamente repassados aos respectivos sujeitos ativos da relação jurídico-tributária.
15.1. A recorrente menciona a retenção e pagamento de tributos - ISS e INSS - no valor de R$ 45.000,00 e R$ 16.500,00, respectivamente, que, em permanecendo o débito, deveriam ser excluídos do valor apurado pelo TCU, conforme seguinte excerto:
'Dito de outro modo, se foram transferidos à Recorrente, mediante depósito em cota, R$ 1.438.500,00 + R$ 141.231,04, não poderá ser compelida a devolver tais valores (1.438.500,00 + 141.231,04 = R$ 1.579.731,04) , acrescidos de mais R$ 61.500,00 (que não lhes foram disponibilizados real e concretamente, mas retidos e transferidos aos entes tributantes) , para, somente após isto, deduzir-se o que foi reconhecido como efetivamente empregado na obra.
Portanto, no limite, a ter-se de efetivar alguma dedução de valores ao Erário, a conta terá de ser feita com a desconsideração dos tributos, a saber: R$ 1.579.731,04 - R$ 620.325,42 = R$ 959.405,62.
Logo, se a ideia é a devolução integral, aos cofres da FUNASA, daquilo que supostamente não teria sido empregado na obra, por evidente que os valores retidos nas respectivas notas fiscais, isto a título de tributos, devem ser devolvidos por quem se apropriou de tais valores, e não pela Recorrente, que, insista-se no ponto, não teve, em momento algum, titularidade alguma ou disponibilidade alguma sobre tais valores.
A ser de modo contrário, haverá nítido enriquecimento sem causa de quem se apropriou de tais valores, e empobrecimento igualmente sem causa da Recorrente, que não se utilizou de tais recursos para nada.'
Análise
16.2. Não pode prosperar a alegada desconsideração dos tributos para efeito de abatimento do valor devido.
16.3. São distintas as naturezas jurídicas entre os tributos e os débitos apurados por esta Corte de Contas. Ao se atribuir um débito originário da impugnação de despesa em razão de não haver a contraprestação laboral ou do objeto, são rejeitadas as despesas integralmente, inclusive, eventualmente com alguns tributos dessas despesas recorrentes.
16.4. Somente para argumentar, emerge a obrigação tributária a partir do fato gerador, cuja exigibilidade se dá com o lançamento. No momento do fato gerador, surge para determinada pessoa a obrigação de pagar o tributo devido. Ora, se a despesa (fato gerador) foi impugnada pelo TCU, não há possibilidade de haver condenação em débito pelo valor impugnado da despesa, abatido o tributo eventualmente recolhido, em razão da natureza distinta dos valores envolvidos.
16.5. Ademais, o TCU não é o foro competente para eventual compensação tributária, uma vez que não possui atribuição fazendária, conforme se extrai dos arts. 70 e 71 da Constituição Federal, motivo por que não pode prosperar, no âmbito deste Tribunal, qualquer argumentação nesse sentido.
16.6. Contudo, caso haja pagamento de tributo indevido, ou eventualmente sobreposto em condenação em débito pelo TCU, faculta-se ao suposto credor buscar, pela via judicial adequada, o valor que lhe é devido, por meio de ação de repetição de indébito, nos termos previstos no art. 876 e seguintes do Código Civil pátrio. Esse é, inclusive, o entendimento que subsidiou o Acórdão 9442/2016-TCU-Segunda Câmara, de relatoria do Ministro Raimundo Carreiro.
17. Princípio da proporcionalidade e o valor da multa aplicada.
17.1. Depois de colacionar doutrina de Luís Roberto Barroso, acerca do princípio da proporcionalidade, assim se pronuncia a recorrente:
'Ora, no caso em apreço, se a Recorrente está sendo condenada a devolver, solidariamente, em conjunto com o ex-prefeito de Mercês-MG, o valor de R$ 1.020.905,62, em tese, a serem corretamente distribuídos os ônus decorrentes de tal condenação, terá de devolver ao Erário o valor correspondente a 50%, é dizer, R$ 510.452,81, o que significa dizer que a multa imposta, também em tese, corresponde a 137,13% do valor total do débito, fato que, só por só, ofende o disposto no art. 57, da Lei n° 8.443/92.'
Análise
17.2. Inicialmente, equivoca-se a recorrente ao atribuir-se débito tão-somente de R$ 510.452,81. Nos termos do Acórdão 11223/2017-TCU-Primeira Câmara (peça 30) , alterado em razão de erro material por meio do Acórdão 435/2018-TCU-Primeira Câmara (peça 34) , foi atribuído débito solidário a Roberto Antunes de Paiva e à empresa Inspector Engenharia Ltda., no valor original de R$ 1.020.905,62. A natureza jurídica do débito solidário confere ao credor a possibilidade de exigir de um, do outro ou dos dois devedores simultaneamente a integralidade do valor devido, motivo por que não há falar em divisão na razão de 50% do valor devido. Não se desconhece que eventual pagamento da integralidade do valor total por um dos devedores faculta-lhe a busca, na via judicial, da fração que cabia ao outro devedor, mas jamais no âmbito do TCU.
17.3. A fixação do quantum da multa aplicada encontra-se na margem discricionária do Tribunal, entendida esta como aquela praticada dentro dos limites mínimo e máximo do valor de aplicação da multa com fundamento no art. 57 da Lei 8443/1992, ou seja, ao considerar, dentre outros, os fatos apurados, a gravidade, a norma violada, o Tribunal tem competência para fixar o valor da multa dentro dos limites legais. Para melhor compreensão, transcreve-se esse dispositivo: 'quando o responsável for julgado em débito, poderá ainda o Tribunal aplicar-lhe multa de até cem por cento do valor atualizado do dano causado ao Erário'. (grifou-se) 
17.4. O valor de R$ 700.000,00 (setecentos mil reais) , a título de multa, de per si, não demonstra desproporcionalidade em sua fixação, uma vez que se encontra dentro dos limites legais, motivo por que não se aceita esse argumento como fundamento para elidir as irregularidades que recaem sobre os autos, tampouco a multa que lhe fora aplicada.
CONCLUSÃO
18. Ante o exposto, conclui-se que a argumentação formulada pela recorrente não afasta as irregularidades constantes dos autos.
PROPOSTA DE ENCAMINHAMENTO
19. Ante o exposto, submetem-se os autos à consideração superior, propondo-se com fundamento nos arts. 32, inciso I, e 33 da Lei 8.443/1992:
a) conhecer do recurso interposto, para, no mérito, negar a ele provimento;
b) indeferir o pedido de vistoria in loco, por falta de amparo legal; e
c) comunicar à recorrente e aos demais interessados a deliberação que vier a ser proferida por esta Corte, acompanhada do relatório e voto que a subsidiarem."
2.	O sr. Diretor e o sr. Secretário da Serur ratificaram a instrução acima (peças 73 e 74) .
3.	O d. representante do Ministério Público junto ao Tribunal de Contas da União (MP/TCU) , em sua intervenção regimental, manifestou-se de acordo com o encaminhamento sugerido pela unidade técnica, recomendando, no entanto, a redução do valor da multa aplicada, conforme abaixo transcrito:
"Examina-se, no presente estágio processual, recurso de reconsideração interposto pela empresa Inspector Engenharia Ltda. (peça 54) a fim de impugnar o Acórdão 11223/2017-TCU-Primeira Câmara (Rel. Min. Walton Alencar Rodrigues - peça 29) , por meio do qual teve suas contas julgadas irregulares, tendo sido condenada ao ressarcimento de R$ 1.020.905,62 (em valores históricos de 2012) e ao pagamento de multa de R$ 700.000,00, fundamentada no art. 57 da Lei 8.443/1992.
Em síntese, a recorrente sustenta a 'necessidade de reabertura da instrução' (peça 54, p 5) , uma vez que os pareceres elaborados pela Funasa e pelo MPF, referentes às obras de saneamento para as quais fora contratada pela prefeitura de Mercês/MG, teriam sido 'unilateralmente elaborados' e desconsiderariam os desembolsos contábeis da contratada (peça 54, p. 6) .
Mediante documento intitulado 'resumo das despesas relativas ao convênio com a prefeitura de Mercês - MG' (peça 54, p. 14) , elaborado pela própria empresa, a recorrente pretende comprovar que despendeu R$ 1.202.909,68 - o que tornaria incabível a conclusão do Tribunal no sentido de que a parcela da obra realizada correspondeu a R$ 620.323,42.
Ademais, a responsável aduziu que:
'Conforme expressamente se fez constar do acórdão, dos valores apurados e que deveriam ser devolvidos ao Erário, R$ 45.000,00 foram retidos pelo próprio Município de Mercês-MG a título de ISS e R$ 16.500,00 foram repassados ao INSS. Trata-se, portanto, de tributos que acabaram por incidir na relação jurídica instaurada entre a Recorrente e o município, valores estes que, modo algum, poderão ser objeto de apropriação em caso de reconhecimento de irregularidade nos respectivos pagamentos.' (peça 54, p. 7/8) 
Argumenta, ainda, que a magnitude da multa ofende o princípio da proporcionalidade (peça 54, p. 9) . Por fim, alega que 'nunca esteve imbuída de má-fé, não agiu dolosamente para causar prejuízo ao Erário nem para enriquecer-se ou a outrem' (peça 54, p. 12) e postula o conhecimento e provimento do recurso para 'reabertura da fase de instrução' - e, cumulativamente, a redução do valor do débito e da multa impostos (peça 54, p. 12/13) .
A Secretaria de Recursos (Serur) , em manifestação unânime (peças 72/74) , propõe o conhecimento e o indeferimento dos pedidos veiculados na peça impugnatória, sob o pálio de que 'há presunção iuris tantum da legalidade/veracidade dos relatórios, auditorias, cálculos realizados' pelo TCU (peça 72, p. 6) , prescindindo da participação dos jurisdicionados em sua produção, sendo a eles facultada a impugnação daqueles cálculos.
Ponderou a unidade que 'são distintas as naturezas jurídicas entre os tributos e os débitos apurados por esta Corte de Contas' (peça 72, p. 7) , que 'o TCU não é o foro competente para eventual compensação tributária', de modo que 'faculta-se ao suposto credor buscar, pela via judicial adequada, o valor que lhe é devido' (ambas citações à peça 72, p. 8) .
Quanto à proporcionalidade, afirma a Serur (peça 72, p. 8) que:
'A fixação do quantum da multa aplicada encontra-se na margem discricionária do Tribunal, entendida esta como aquela praticada dentro dos limites mínimo e máximo do valor de aplicação da multa com fundamento no art. 57, da Lei 8443/1992, ou seja, ao considerar, dentre outros, os fatos apurados, a gravidade, a norma violada, o Tribunal tem competência para fixar o valor da multa dentro dos limites legais.'
A secretaria arremata sua instrução propondo o conhecimento do recurso, o indeferimento do pedido de vistoria in loco e a comunicação da decisão à recorrente e aos demais interessados. 
 O Ministério Público concorda, em essência, com o posicionamento externado pela unidade técnica. 
 Quanto ao dano ao erário, observamos que a prefeitura realizou a retenção e o pagamento de impostos e encargos na qualidade de substituta tributária da empresa, tal como previsto na legislação aplicável. Desse modo, não se vislumbra diferença substancial entre o presente caso e aqueles em que a própria contratada recolhe tributos ao fisco - cabendo, portanto, incluir os valores em apreço (R$ 45.000,00 e R$ 16.500,00) no cômputo do débito a ser imputado.
 Sobre o assunto, o Boletim de Jurisprudência 232, elaborado pela Diretoria de Jurisprudência da Secretaria das Sessões, registra o seguinte enunciado, extraído a partir do Voto condutor do Acórdão 1859/2018-TCU-Plenário (Rel. Min. Ana Arraes) :
'Não devem ser abatidos dos débitos imputados pelo TCU os valores retidos no pagamento de faturas a título de tributos, cabendo ao eventual credor, na ocorrência de indébito tributário, buscar a restituição junto aos órgãos competentes.'
 Todavia, sensibilizamo-nos com a alegação de que a multa, fixada em 69,6% do valor histórico do dano (i.e. R$ 700.000,00, ante os R$ 1.020.905,62 recebidos indevidamente) , destoa da proporcionalidade vis-à-vis a reprovabilidade da conduta em questão. Com efeito, a ausência de comprovado intuito lesivo, tal como alegada pela empresa, é desinfluente para a constatação do dano, porém importa para a dosimetria da reprimenda pecuniária a ser aplicada. 
 Considerando que o dano apurado nos autos adveio de irregular pagamento adiantado promovido pelo então prefeito, e não havendo elementos indicativos de especial intensidade na reprovabilidade da conduta da empresa (que credita a interrupção da obra a comando proferido pelo prefeito sucessor) , o Parquet de Contas opina por que o recurso seja provido no tocante ao redimensionamento da penalidade.
 Dessarte, este representante do Ministério Público de Contas da União pronuncia-se pelo conhecimento e provimento parcial do recurso de reconsideração em análise (peça 54) , opinando pela manutenção do débito imputado e o decesso na expressão proporcional da multa aplicada à recorrente, por desbordar da proporcionalidade relativa a sua limitada participação nos fatos.'
É o relatório.

Rodrigo Esteves Santos Pires (OAB/MG 76575) e outros

Procurador Rodrigo Medeiros de Lima e Procurador Júlio Marcelo de Oliveira (manifestação oral).

RECURSO DE RECONSIDERAÇÃO EM TOMADA DE CONTAS ESPECIAL. TERMO DE COMPROMISSO. IMPLANTAÇÃO DE SISTEMA DE ESGOTAMENTO SANITÁRIO. EXECUÇÃO FÍSICA PARCIAL. AUSÊNCIA DE BENEFÍCIO À COMUNIDADE. IRREGULARIDADE DAS CONTAS. DÉBITO SOLIDÁRIO. MULTA. ARGUMENTOS INSUFICIENTES PARA ALTERAR O MÉRITO DA DELIBERAÇÃO RECORRIDA. NÃO PROVIMENTO. CIÊNCIA.

TOMADA DE CONTAS ESPECIAL (TCE)

Secretaria de Recursos (Serur)

Em exame recurso de reconsideração interposto pela empresa Inspector Engenharia Ltda. contra o Acórdão 11223/2017-TCU-Primeira Câmara, alterado em razão de erro material pelo Acórdão 435/2018-TCU-Primeira Câmara, proferido em tomada de contas especial instaurada pela Fundação Nacional de Saúde (Funasa) em decorrência de indícios de irregularidades na execução do Termo de Compromisso TC/PAC 230/2012.
2.	O objeto do ajuste, celebrado entre a Funasa e o Município de Mercês/MG, foi a execução de sistema de esgotamento sanitário na municipalidade. O valor inicialmente previsto foi de R$ 5.425.680,39, mas somente R$ 1.627.704,12 foram efetivamente transferidos, conforme ordem bancária 2012OB802601 (peça 4, p. 34) , creditada em 24/4/2012 (peça 9, p .3) .
3.	A vigência do termo abarcou o período de 29/3/2012 a 29/9/2014 (peça 3, p. 56) .
4.	A Funasa exarou o Relatório de Tomada de Contas Especial 4/2016, por meio do qual consignou a não execução de 88,57% do objeto, sendo que o percentual realizado não trouxe benefícios para a população (peça 4, p. 36) . Assim, concluiu pela impugnação total do valor liberado, responsabilizando o ex-prefeito, sr. Roberto Antunes de Paiva.
II
5.	No âmbito desta Corte de Contas, a Secretaria de Controle Externo no Estado de Minas Gerais (Secex/MG) , preliminarmente, propôs que fosse promovida diligência junto ao Banco do Brasil para a obtenção dos extratos da conta corrente específica do ajuste, bem como de cópias dos cheques sacados contra a referida conta.
6.	Em resposta, vieram aos autos os documentos de peças 9 e 10. Verificou-se que houve a movimentação dos seguintes valores, todos eles durante o mandato do sr. Roberto Antunes de Paiva:
	a) R$ 1.438.500,00, em 10/8/2012, pagos à empresa Inspector Engenharia Ltda. por intermédio do cheque 850002 (peça 9, p.7, e peça 10, p. 55) ;
	b) R$ 45.000,00, em 13/8/2012, pagos à Prefeitura Municipal de Mercês/MG referentes ao Imposto Sobre Serviços (ISS) , por intermédio do cheque 850003 (peça 9, p. 7, e peça 10, p. 51) ;
	c) R$ 16.500,00, em 21/9/12, pagos sobre a rubrica "INSS arrecadação" (peça 9, p. 8) ; e
	d) R$ 141.231,04, em 31/10/2012, pagos por meio de TED (peça 9, p. 9) não especificada nos extratos bancários, mas que, segundo consta da peça 2, p. 33, seriam relativos à nota fiscal de 18/10/2012, emitida pela empresa Inspector Engenharia Ltda.
7.	A recorrente foi citada em razão de ter sido beneficiada com pagamentos por serviços não realizados, visto que, embora tenha recebido R$ 1.627.704,12, executou, efetivamente, serviços que totalizaram R$ 620.325,42 (vide Parecer Técnico à peça 2, p. 89-99) .
8.	O ex-prefeito, sr. Roberto Antunes de Paiva, por sua vez, foi citado por não ter comprovado a boa e regular aplicação dos recursos do Termo de Compromisso TC/PAC 230/2012 ante a ausência de nexo de causalidade entre os saques efetivados na conta corrente específica e as despesas declaradas na prestação de contas. Além disso, foi chamado a justificar também o não atingimento dos objetivos pactuados em relação à parcela executada, visto que estava paralisada, inacabada e sem utilização (vide Parecer Técnico à peça 2, p. 89-99) . 
9.	Embora devidamente citado, o sr. Roberto Antunes de Paiva não se manifestou. Já a empresa apresentou as alegações de defesa insertas às peças 18-21.
10.	O feito prosseguiu regularmente e, mediante a decisão ora vergastada, houve o julgamento pela irregularidade das contas dos responsáveis, com condenação solidária em débito correspondente a R$ 1.020.905,62 (diferença entre o que foi pago - R$ 1.641.231,04 - e o que foi executado - R$ 620.325,42.) e aplicação de multa individual no valor de R$ 1.000.000,00 ao ex-gestor e de R$ 700.000,00 à empresa.
III
11.	É contra essa decisão que se insurge a recorrente.
12.	Por estarem presentes os requisitos de admissibilidade previstos nos arts. 32, inciso I, e 33 da Lei 8.443/1992, conheci do recurso de reconsideração interposto. Passo, neste momento, ao exame de mérito.
13.	A empresa Inspector Engenharia Ltda. sustenta que: (i) os pareceres da Funasa e do Ministério Público Federal foram unilateralmente elaborados e desconsideraram, completamente, o que efetivamente foi aplicado na obra e contabilmente realizado; (ii) os valores e a execução considerados não levaram em conta a contabilidade da recorrente, o material comprado e o valor gasto com o canteiro de obras; (iii) na época das fiscalizações in loco, não foi instada a participar, a contraditar fatos ou a produzir provas; (iv) não houve superfaturamento ou enriquecimento sem causa; (v) deve ser reaberta a instrução do feito, sob pena de flagrante enriquecimento sem causa da Funasa e do Município de Mercês/MG porque a entidade receberá de volta valores que efetivamente foram empregados na obra e o ente municipal ficará com ativos de obra inacabada, os quais foram adquiridos pela recorrente; (vi) havendo débito, devem ser excluídos os valores relativos aos tributos ISS e INSS (R$ 45.000,00 e R$ 16.500,00, respectivamente) pagos pela contratada; e (vii) caso seja mantida a condenação em conjunto com o ex-prefeito, os ônus sob sua responsabilidade devem corresponder somente a 50% do débito, sendo que a multa também deve ser proporcional.
14.	A Serur entende não assistir razão à recorrente e destaca que não foram acostados quaisquer novos elementos que possam alterar a decisão recorrida.
15. 	O MP/TCU manifesta-se, na essência, de acordo com a proposta de encaminhamento acima. Contudo, sugere a redução do valor da multa, a qual foi fixada em 69,6% do valor histórico do dano (isto é, R$ 700.000,00 ante os R$ 1.020.905,62 geridos indevidamente) .
16.	Para o Parquet especializado, "não havendo elementos indicativos de especial intensidade na reprovabilidade da conduta da empresa (que credita a interrupção da obra a comando proferido pelo prefeito sucessor) ", o recurso deve ser provido no tocante ao redimensionamento da penalidade.
IV
17.	Estou de acordo com o exame empreendido pela Serur, razão pela qual incorporo-o às minhas razões de decidir, sem prejuízo de acolher a sugestão formulada pelo MP/TCU.
18.	Conforme se extrai dos autos, a prestação de contas apresentada pelo ex-prefeito foi reprovada pela Funasa em face de irregularidades na execução física do objeto.
19.	Em 5/2/2014, ainda durante a vigência do ajuste, foi realizada a primeira vistoria in loco pela equipe do órgão concedente. Segundo registrado no parecer técnico exarado, além dos engenheiros da Funasa, houve a participação de engenheiros e servidores da prefeitura e de representante da empresa contratada. Na ocasião, registrou-se que as obras estavam paralisadas e que havia sido executado tão somente 11,43% do total pactuado. Sobre esta parcela dos serviços realizados, a Funasa destacou que não estavam sendo utilizados.
20.	Assim, aceitou-se como regularmente aplicado, para fins de prestação de contas parcial, o montante de R$ 620.325,42, embora tivessem sido pagos R$ 1.641.231,04 (peça 9, p. 7-9) .
21.	De fato, os argumentos oferecidos pela recorrente não se mostram aptos a desconstituir a deliberação vergastada. Remanesce não afastada a irregularidade atinente ao recebimento de recursos federais em montante superior aos serviços efetivamente realizados e atestados pelo órgão concedente.
22.	A esse respeito, parecer técnico emitido pelo Ministério Público Federal, no âmbito de inquérito civil, após vistoria feita em maio de 2013, também concluiu, "após análise dos documentos e levantamentos de campo, que há várias incoerências entre o que foi especificado no projeto e o que foi efetivamente executado na obra. Além disso, as medições realizadas e pagas não coincidiram com o que foi executado em diversos aspectos". Sendo assim, recomenda-se que a autoridade administrativa competente adote providências conforme disposto no art. 8º da Lei 8.443/1992" (peça 1, p. 165-169) .
23.	A alegação da recorrente de que a obra não foi concluída em razão de ação do prefeito sucessor não justifica o recebimento de recursos por serviços que não foram realizados. Tentativas de desqualificar as conclusões do corpo técnico da Funasa tampouco servem para explicar a incompatibilidade entre a parcela do objeto que teve sua execução atestada e o total de recursos recebidos.
24.	Reitera-se, ademais, que a pequena parcela executada não gerou qualquer benefício para a comunidade local. Ainda assim, a recorrente foi condenada a devolver tão somente o montante de recursos recebidos a maior, relativos aos serviços que deixou de executar. 
25.	Quanto aos impostos retidos pela prefeitura, cumpre destacar o entendimento vigente nesta Corte no sentido de que "não devem ser abatidos dos débitos imputados pelo TCU os valores retidos no pagamento de faturas a título de tributos, cabendo ao eventual credor, na ocorrência de indébito tributário, buscar a restituição junto aos órgãos competentes" (ex vi do Acórdão 1859/2018-TCU-Plenário) .
26.	Quanto às demais alegações, creio que foram devidamente refutadas pela instrução técnica, o que torna desnecessárias considerações adicionais.
27.	Todavia, creio que possa ser dado provimento parcial ao recurso sob exame de modo a reduzir o valor da multa imposta à recorrente.
28.	Não há, nos autos, elementos indicativos de especial reprovabilidade na conduta da recorrente ou de desvio ou desfalque de valores. Ademais, a inexistência de intuito lesivo, embora não interfira na caracterização do dano, pode ser considerada como um fator a influir na dosimetria da multa.
29.	Nesse sentido, considero que, para fins de aplicação da sanção prevista no art. 57 da Lei 8.443/1992, possa ser empregada a proporcionalidade de, aproximadamente, 10%-15% do valor atualizado do débito, que é aquela comumente adotada nas deliberações desta Corte em casos análogos, ao invés dos 69,6% adotados na decisão recorrida (vide Acórdão 597/2019-TCU-Segunda Câmara, 586/2019-2ª Câmara, 582/2019-2ª Câmara, 1.154/2019-1ª Câmara, 169/2019-1ª Câmara, 160/2016-1ª Câmara, 14.050/2018-1ª Câmara, dentre outros) . Por conseguinte, reduzo o valor da multa aplicada à recorrente de R$ 700.000,00 para R$ 220.000,00.
30.	Ante o exposto, voto no sentido de que o Tribunal adote o acórdão que ora submeto à deliberação deste Colegiado:
"9.1. nos termos dos arts. 32, inciso I, e 33 da Lei 8.443/1992, conhecer do presente recurso de reconsideração;
9.2. quanto ao mérito, dar-lhe provimento parcial para reduzir para R$ 220.000,00 (duzentos e vinte mil reais) a multa aplicada à empresa Inspector Engenharia Ltda. (30.892.624/0001-21) por intermédio do subitem 9.4 do Acórdão 11223/2017-TCU-Primeira Câmara;
9.3. manter inalterados os demais termos do acórdão recorrido; e
9.4. dar ciência desta deliberação à Prefeitura Municipal de Mercês/MG, à Fundação Nacional de Saúde e à recorrente."
TCU, Sala das Sessões Ministro Luciano Brandão Alves de Souza, em 19 de fevereiro de 2019.
BENJAMIN ZYMLER 
Relator